【裁判字號】    97,簡上,52
【裁判日期】    991208
【裁判案由】    確認通行權存在
【裁判全文】
臺灣苗栗地方法院民事判決              97年度簡上字第52號
上訴人即附
帶被上訴人    劉壬桂
訴訟代理人    林建宏律師
複代理人      陳創堂
被上訴人即
附帶上訴人    劉玉石
              劉發城
共      同
訴訟代理人    黃靖閔律師
              羅豐胤律師
上一人複代
理人          紀雅茹
上列當事人間請求確認通行權存在事件，上訴人對於中華民國97
年10月14日本院簡易庭所為第一審判決（96年度苗簡字第377 號
）提起上訴，被上訴人並為附帶上訴，經本院於99年11月24日言
詞辯論終結，判決如下：
    主  文
原判決廢棄。
確認被上訴人即附帶上訴人對於上訴人即附帶被上訴人所有坐落
苗栗縣卓蘭鎮○○段六三○、六三一、六三二地號土地如附圖一
所示六三○之Ａ○○一（面積二三點八五平方公尺）、六三一之
Ａ○○三（面積十四點二六平方公尺）、六三二之Ａ○○三（面
積七點七平方公尺）部分，有通行權存在。
上訴人即附帶被上訴人應將如附圖一所示甲部分（面積○點九六
平方公尺）、乙部分（面積○點一七平方公尺）圍牆拆除，並容
忍被上訴人即附帶上訴人在前項有通行權之土地通行。
第一、二審訴訟費用由上訴人即附帶被上訴人負擔三分之一，餘
由被上訴人即附帶上訴人各負擔三分之一。
    事實及理由
壹、程序方面：
一、按訴狀送達後，原告不得將原訴變更或追加他訴。但請求之
    基礎事實同一者，不在此限。又訴之變更追加，非經他造同
    意，不得為之。但民事訴訟法第255 條第1 項第2 款至第6
    款情形，不在此限。同法第255 條第1 項第3 款、第466 條
    第1 項分別定有明文。查被上訴人即附帶上訴人劉玉石、劉
    發城（以下合稱被上訴人）於原審提起本件訴訟，原僅聲明
    就上訴人即附帶被上訴人劉壬桂（下稱上訴人）所有坐落於
    苗栗縣卓蘭鎮○○段631 、632 地號土地有通行權，嗣於民
    國99年3 月16日遞狀主張以陳述意見狀所附之附圖所示，就
    同段630 、631 、632 地號部分土地有通行權存在，並於99
    年11月24日本院言詞辯論程序時，變更聲明為：「(一)原判決
    廢棄。(二)確認附帶上訴人對於附帶被上訴人所有坐落於苗栗
    縣卓蘭鎮○○段630 （面積2.88平方公尺）、631 （面積39
    .9 7平方公尺）、632 （面積52.4平方公尺）地號土地，如
    99年3 月16日陳述意見狀附件一之附圖所示有通行權存在。
    (三)附帶被上訴人應將前項土地上之部分圍牆拆除，其直線通
    過面寬部分至少應有3.5 公尺，並容忍附帶上訴人有通行該
    部分土地之權利。」（見本院卷第146 、258 頁），核屬同
    一基礎事實，揆諸上開規定，被上訴人為此追加，於法核無
    不合。
二、次按確認法律關係之訴，非原告有即受確認判決之法律上利
    益者，不得提起之，民事訴訟法第247 條第1 項前段定有明
    文。所謂「即受確認判決之法律上利益」，係指因法律關係
    之存在否不明確，致原告在私法上之地位有受侵害之危險（
    有不安之狀態存在），而此危險（不安之狀態）得以對於被
    告之確認判決除去之者而言（最高法院52年台上字第1922號
    、52年台上字第1240號判例、98年台抗字第579 號裁定、98
    年台上字第1188號判決意旨參照）。查被上訴人主張對上訴
    人，如上開聲明所示之土地有通行權存在，既為上訴人所否
    認，則被上訴人是否具有該通行權，於兩造間即屬不明確，
    而被上訴人私法上地位有受侵害之危險，且此項危險得以對
    於上訴人之確認判決除去，是揆諸前揭說明，被上訴人提起
    本件確認之訴，即有受確認判決之法律上利益，應可認定，
    合先敘明。
貳、實體方面：
一、被上訴人起訴主張：坐落苗栗縣卓蘭鎮○○段628 、631 、
    632 、634 等地號土地（下稱系爭628 、631 、632 、634
    地號土地）原為兩造父親劉漢盛所有，劉漢盛於74年12月間
    簽立分撥書1 紙，約定將上開土地分別贈與並移轉所有權登
    記予兩造，其中被上訴人劉玉石取得系爭628 地號土地所有
    權、被上訴人劉發城取得系爭634 地號土地所有權，上訴人
    則取得系爭631 、632 地號土地所有權，分撥書並載明：「
    屋面前道路維持現況闊11台尺半、至南片耕地止永遠共同使
    用。」等語，被上訴人劉玉石所有系爭628 地號土地、被上
    訴人劉發城所有系爭634 地號土地毗鄰上訴人所有系爭631
    、632 地號土地，且為週遭私人土地包圍而形成袋地，除利
    用上開土地上長約27公尺、寬約3 公尺之既有道路對外通行
    外，別無其餘適宜道路可對外連接道路，且該道路本即為兩
    造父親留下供被上訴人通行之用，數十年來均維持現狀，上
    訴人並無擅自築起圍牆阻礙被上訴人通行之必要。詎上訴人
    竟擅自築起一道圍牆，阻絕被上訴人通行，該圍牆雖設有一
    鐵門可供被上訴人出入，惟該扇鐵門時常關閉，且係上訴人
    私有財產，被上訴人不敢逕自通行，屢次請求上訴人拆除圍
    牆供通行，均未獲置理。本件係因上開數宗土地原同屬兩造
    父親劉漢盛所有，後分讓與兩造等兄弟，被上訴人分得土地
    有不通公路，致無法為通常農作使用之情形，被上訴人所有
    之土地為對外聯絡公路，依民法第789 條規定僅得通行他受
    讓人即上訴人所有上開土地。另關於圍牆部分，被上訴人僅
    請求在有通行權之道路土地上，拆除部分圍牆可供正常使用
    通行即可，即如99年3 月17日民事陳述意見狀附圖所綠色標
    線3.5 公尺部分，如此對於上訴人現有圍牆損害亦屬最小。
    再者在三方臨界點位置將部分圍牆拆除，可以讓通行之道路
    直接分別向左、向右到達被上訴人劉發城、劉玉石之土地，
    甚為便捷，是前開通行方案，整體而言，比較符合兩造先父
    之遺言，亦符合通行之便利性，且損害較小。爰依民法第78
    7 條、第789 條袋地通行權之規定提起本訴等語。
二、上訴人則以：兩造等兄弟受讓兩造父親劉漢盛贈與之土地時
    ，未約定上訴人需提供土地供被上訴人通行，被上訴人所提
    出之分撥書未見有此約定，上訴人亦未在分撥書上簽名。系
    爭633 地號土地上建物於30年前完工時即建有磚造圍牆，後
    因921 地震毀損，在同樣位置改建成水泥圍牆，並設有手拉
    鐵軌式鐵門可供被上訴人出入。又本件原審審理中，多次至
    現場勘驗，並囑託苗栗縣大湖地政事務所（下稱大湖地政）
    繪製方案圖，依其所繪，計有三方案，最終則採戊案（即如
    原審判決附圖，本判決附圖二所示之方案），命上訴人拆除
    圍牆一部，容忍被上訴人經由系爭631 、632 地號土地，通
    行至聯外社區道路，其未採納以不須拆除圍牆，而通行圍牆
    土地，再連接至上訴人所有同段630 地號土地聯外之方案，
    所持理由為系爭630 地號土地與628 、632 地號土地之高低
    落差達362 公分，然依民法第787 條有關袋地通行權規定以
    觀，旨在令袋地所有人能以對土地所有人即忍受通行義務人
    損害最小之方式通行，是土地所有權人僅有忍受通行之義務
    ，無須理會通行權人如何整理通行。其間縱有土地高低落差
    問題，亦應由通行權人自行解決，而非責令義務人應擔負損
    害較大（如拆除地上物等）之通行方案。準此，原判決此理
    由採用方案並不適宜。再查，本件被上訴人個別所有之628
    、634 地號土地，均出租予他人種植檳榔、葡萄之用，現況
    均為農用，依現下一般通用，倘為農用之道路，僅須容納小
    貨車或俗稱「爬山虎」之小型曳引車通行即可，其所需之路
    寬約在1.5 至2 公尺間即足，根本無須如原判決所示寬度達
    3 公尺以上之通路，此放諸系爭土地四鄰之農地皆然，原判
    決所採方案，顯對上訴人造成較大損害。因此，系爭土地經
    鈞院勘驗並囑託測量方案中，以原97年3 月20日更正後方案
    1-2 ，且路寬應縮為1.5 至2 公尺之通行方案，較為適宜，
    理由在於系爭631 、630 地號土地均為上訴人所有，且其上
    均有圍牆，為顧及維持現狀，避免拆除地上物，以本方案之
    通行方法，經由圍牆外再接續通行上訴人所有之系爭630 、
    631 地號土地，應可避免拆除，且僅須占用1.13平方公尺，
    並有損害最小之利益等語，資為抗辯。
三、原審判命上訴人應將其所有坐落苗栗縣卓蘭鎮○○段631 、
    632 地號土地如附圖二所示631A面積36.41 平方公尺、632B
    1 面積14.57 平方公尺、632B2 面積1.75平方公尺及632B3
    面積5.07平方公尺，有通行權存在。上訴人應將如附圖二所
    示632B2 面積1.75平方公尺圍牆拆除，並容忍被上訴人在前
    項有通行權之土地通行。上訴人就其敗訴部分提起上訴，並
    聲明：(一)原判決廢棄。(二)上開廢棄部分，請准以97年3 月29
    日更正後方案1-2 為通行方案。被上訴人答辯聲明：上訴駁
    回。被上訴人就其敗訴部分，提起附帶上訴，並聲明：(一)原
    判決廢棄。(二)確認附帶上訴人對於附帶被上訴人所有坐落於
    苗栗縣卓蘭鎮○○段630 （面積2.88平方公尺）、631 （面
    積39.9 7平方公尺）、632 （面積52.4平方公尺）地號土地
    ，如99年3 月16日陳述意見狀附件一之附圖所示有通行權存
    在。(三)附帶被上訴人應將前項土地上之部分圍牆拆除，其直
    線通過面寬部分至少應有3.5 公尺，並容忍附帶上訴人有通
    行該部分土地之權利。上訴人答辯聲明：附帶上訴駁回。
四、本件依民事訴訟法第463 條準用第270 條之1 第1 項第3 款
    規定協議簡化爭點，兩造同意簡化爭點如下（見本院卷第22
    9 頁）：
（一）不爭執事項：
    1.坐落苗栗縣卓蘭鎮○○段628 、631 、632 、634 地號土
      地原係兩造父親劉漢盛所有。
    2.系爭628、634地號土地為袋地。
（二）爭執事項：何種通行方案係於通行必要範圍內，對周圍地
      損害最少之處所及方法？
五、得心證之理由：
（一）經查，系爭630 、631 、632 地號土地為上訴人所有，系
      爭628 地號土地為被上訴人劉玉石，系爭634 地號土地則
      為被上訴人劉發城所有，其中系爭632 、630 地號土地與
      628 地號土地相鄰，634 地號土地則與632 、631 、628
      地號土地相毗鄰，又628 、634 地號，須經由632 或630
      地號，並沿631 地號土地、同段636 地號土地上之水泥陸
      橋及現有道路，而與苗栗縣卓蘭鎮○○路相通等情，有卷
      附土地登記謄本、地籍圖（見原審卷第8 、10至15頁）附
      卷可佐，並經本院會同兩造及大湖地政人員至現場履勘屬
      實，有勘驗筆錄、現場照片、略圖、空照圖、大湖地政事
      務所測量成果圖（見本院卷第166 至180 、127 至136 頁
      ）為證；且兩造就系爭628 、634 地號土地屬於袋地之事
      實亦不爭執（見上開不爭執事項第2 點），則被上訴人主
      張系爭628 、634 地號土地係與公路無直接相通，須利用
      其他相鄰土地始得與現有公路聯絡之袋地，應堪信實。
（二）次按有通行權人應於通行必要之範圍內，擇其周圍地損害
      最少之處所及方法為之，亦為民法第787 條第2 項所明定
      。所謂通行之必要範圍、周圍地損害最小之處所及方法，
      應依社會通常之觀念，就附近周圍地之地理狀況、相關公
      路位置、與通行必要土地之距離、相鄰土地利用人之利害
      得失及其他各種情事，按具體事例斟酌判斷之。經查：
    1.本件原審前後囑託大湖地政鑑測5 種通行方案，分別為97
      年3 月4 日鑑測成果圖3 種方案：經由上訴人所有631
      、630 地號土地及被上訴人劉玉石所有之628 地號土地，
      至被上訴人劉發城所有634 地號土地（見原審卷第107 頁
      、本院卷第130 頁，大湖地政99年2 月6 日測量成果圖【
      即附圖一】，下稱甲案）；經由上訴人所有631 、632
      地號土地至被上訴人2 人所有系爭628 、634 地號土地交
      界處（見原審卷第104 頁，下稱乙案）；經由上訴人所
      有之631 、632 、633 地號土地至被上訴人劉發城所有
      634 地號土地（見原審卷第104 頁，下稱丙案）。於97
      年7 月11日鑑測鑑定圖，經由上訴人所有631 、632 地號
      土地，被上訴人劉玉石所有628 地號土地，至被上訴人劉
      發城所有634 地號土地（見原審卷第182 頁，下稱丁案）
      。另於97年9 月16日鑑測之鑑定圖修正上開97年7 月11
      日鑑測鑑定圖（見原審卷第208 頁，下稱戊案）。而本院
      則除囑託大湖地政，就上開5 種方案再鑑測所需拆除圍牆
      範圍外（見本院卷第127 至130 、135 、136 頁），另再
      鑑測4 種方案，即於99年2 月6 日測量成果圖，被上訴
      人於本院審理時所提之通行方案，以原現有道路之路寬，
      經由上訴人所有630 、631 、632 地號土地，通行至被上
      訴人2 人所有系爭628 、634 地號土地交界處（見本院卷
      第131 頁，下稱己案）；於99年2 月6 日測量成果圖，
      以上開己案為本，僅路寬為3 公尺之通行方案（見本院卷
      第133 頁，下稱庚案）；於99年2 月6 日測量成果圖，
      以現有鐵門寬度為準，經上訴人所有系爭631 、632 、
      633 地號土地，至被上訴人劉發城所有634 地號土地（見
      本院卷第132 頁，下稱辛案）；於99年2 月6 日測量成
      果圖，以上開辛案為本，為路寬增為3 公尺（見本院卷第
      134 頁，下稱壬案）。
    2.上開9 種通行方案，其中被上訴人主張，以己案為本，通
      行上訴人所有之630 （面積2.88平方公尺）、631 （面積
      39. 97平方公尺）、632 （面積52.40 平方公尺）地號土
      地，再連接628 、634 地號土地之交界處，惟己案需拆除
      圍牆應修正為3.5 公尺寬；上訴人則抗辯應以甲案為準，
      即沿原有之圍牆外，通行630 、631 地號土地，經被上訴
      人劉玉石所有628 地號土地，至被上訴人劉發城所有634
      地號土地，然甲案之路寬應由3 公尺修正為1.5 至2 公尺
      ；原審則採戊案，即通行系爭631 、632 地號土地，拆除
      部分圍牆，再經由628 地號土地，連接至634 地號土地。
      茲就上開9 種方案何者為本件最適宜之通行方案，爰審酌
      如下：
      就系爭628 、634 地號土地通常使用而言：按袋地通行
        權人為其通行之需要，固得通行於他人之土地上，但其
        通行權範圍應以必要者為限，而於考量通行權必要範圍
        時，固應考量通行權人通行目的、需要，但更應同時慮
        及避免通行權所在之土地所有權人權利遭到過度壓抑，
        以衡平雙方利益。查被上訴人所有系爭628 、634 地號
        土地，均屬農業區，有卷附苗栗縣卓蘭鎮都市計畫土地
        使用分區證明書可憑（見原審卷第34、35頁），而系爭
        628 、634 地號土地面積分別為2,628.95平方公尺、3,
        225.76平方公尺，有土地登記謄本（見原審卷第10、15
        頁）為證，可知被上訴人所有之農地面積已達2.5 至3
        公頃廣，其耕作實無法單憑人力，尚需利用車輛或大型
        農耕機具。而車輛及農耕機具均有一定之寬度，本院審
        酌市面一般自用小客車之寬度約為2 公尺寬左右，且道
        路交通安全規則第38條第2 款規定，汽車全寬不得超過
        2.5 公尺，並佐以汽車於轉彎處須有適當之寬度，為車
        輛機具通行安全計，通行道路寬度至少應有3 公尺。準
        此，前開辛案因路寬僅有鐵門寬度1.5 公尺（有勘驗製
        作之現場略圖可證，見本院卷169 頁），以及上訴人所
        採甲案通行方法，惟路寬由3 公尺修正為1.5 至2 公尺
        等通行方案，均因路寬太窄而非適宜。反之，被上訴人
        主張之己案，則因路寬逾3 公尺，乃過度壓抑上訴人所
        有權人之權利，亦非允當。
      就通行面積、通行位置及拆除原有地上物部分：甲案（
        即路寬3 公尺，如附圖一即大湖地政99年2 月6 日測量
        成果圖）占用上訴人所有631 、630 、632 地號土地為
        45.81 平方公尺，拆除1.13平方公尺之地上物即系爭圍
        牆，通行位置則處於631 、630 及632 、628 地號土地
        交界處，其中630 、632 地號土地通行部分則均位於系
        爭圍牆以外，非上訴人使用中之土地，且亦無因通行權
        確認，致上開土地部分成為畸零地之情形，有卷附大湖
        地政測量成果圖可佐（見本院卷第128 頁、原審卷第10
        7 頁）；另乙案占用上訴人所有631 、632 地號土地為
        92.91 平方公尺，需拆除5.03平方公尺之系爭圍牆，惟
        使用土地均係圍牆內上訴人使用中之土地（見本院卷第
        136 頁、原審卷第104 頁）；丙案占用上訴人所有631
        、632 、633 地號土地為131.68平方公尺，需拆除9.81
        平方公尺之系爭圍牆，通行位置除圍牆外約7.7 平方公
        尺土地外，其餘均為上訴人使用中之土地（見本院卷第
        127 頁、原審卷第104 、107 頁）；丁案、戊案占用63
        1 、632 地號土地雖僅分別為57.11 、56.05 平方公尺
        ，惟其中有50.9 8平方公土地係上訴人使用中之土地，
        並需拆除1.75平方公尺之系爭圍牆，系爭631 、632 地
        號土地通行位置，致系爭圍牆內631 、632 地號土地部
        分，變為畸零地而無法利用，（見本院卷第129 頁、原
        審卷第182 頁）；庚案則占用630 、631 、632 地號土
        地80.67 平方公尺，須拆除2.53平方公尺之系爭圍牆，
        且通行位置均為圍牆內上訴人使用之土地（見本院卷第
        133 頁）；壬案則占用630 、631 、632 、633 地號土
        地126.54平方公尺，需拆除0.32平方公尺之系爭圍牆，
        然該通行位置將系爭632 、633 地號土地一分為二，不
        利於上訴人就該土地之利用（見本院卷第134 頁）。綜
        合上情研判，本院認為甲案通行630 、631 、63 2地號
        土地總計45.81 平方公尺，面積最小，且拆除地上物即
        系爭圍牆部分亦僅次於壬案（壬案則通行126.54平方公
        尺面積最大，位置最差），亦無因通行位置不佳致部分
        土地成為畸零地，有難以整體使用之情形，故甲案為本
        件通行必要範圍內，對周圍地損害最小之通行方案。
      至被上訴人主張甲案僅能通行至被上訴人劉玉石所有之
        628 地號土地，而無法通行至被上訴人劉發城所有之63
        4 地號土地，且630 與628 地號土地高低落差太大，非
        適宜之通行方案云云。惟查，本件兩造所有628 、631
        、632 、634 地號土地均係兩造父親劉漢盛所有，此為
        兩造所不爭執（見上開不爭執事項第1 點），而系爭63
        0 地號土地，據兩造於原審97年9 月4 日言詞辯論時所
        陳，該土地原係由劉漢盛分配予兩造兄弟劉炳榮所有，
        嗣上訴人再向劉炳榮購買等情（見原審卷第199 頁），
        足見上開5 筆土地先前均係劉漢盛所有；按土地一部之
        讓與或分割，而與公路無適宜之聯絡，致不能為通常使
        用者，土地所有人因至公路，僅得通行受讓人或讓與人
        或他分割人之所有地。數宗土地同屬於一人所有，讓與
        其一部或同時分別讓與數人，而與公路無適宜之聯絡，
        致不能為通常使用者，亦同。民法第789 條載有明文。
        準此，上訴人所有630 、631 、632 地號土地及被上訴
        人劉玉石所有628 地號土地，均有容忍被上訴人劉發城
        所有634 地號土地通行之義務。是以，本院認為採甲案
        通行方法，須使用上訴人630 、631 、632 地號土地、
        面積45.81 平方公尺，被上訴人劉玉石所有628 地號土
        地、面積43.97 平方公尺，其等通行所需使用面積相當
        ，相較於其他僅使用上訴人所有土地之方案，較為公平
        妥適。另高低落差部分，經本院現場履勘結果，630 及
        628 地號土地落差約雖有2.6 公尺（見本院卷第166 、
        169 頁），惟以目前工程施作技術，亦非無法克服，再
        參之系爭631 、630 至632 、628 地號土地通行位置，
        仍有相當長度可供施作緩坡，從而，甲案之通行方式應
        無危險或有施作上困難之處，此由上訴人現有坐落於系
        爭631 、632 、633 地號土地之水泥道路，亦係克服相
        同高低落差所施設即明。更何況，通行權所謂必要之限
        度，係以「土地利用之能否」為標準，而非以「土地利
        用之便否」為據，並在必要之限度內，擇其周圍地損害
        最少之處所及方法為之；本件採甲案通行結果，相較於
        其他使用上訴人現有私設道路通行方案，對被上訴人而
        言，後者形式上固為便利，惟實質上卻將通行所需費用
        轉嫁由上訴人承擔，自難謂係對上訴人所有土地損害最
        小之方法。
    3.從而，前開9 種方案扣除路寬小於3 公尺部分外，均可達
      系爭628 、634 地號土地通行之目的，是依民法第787 條
      第2 項前段規定，自應選擇對上訴人土地使用完整性之影
      響最少之通行方式，亦即甲案如附圖一所示，經由上訴人
      所有631 、630 、632 地號土地及被上訴人劉玉石所有之
      628 地號土地，至被上訴人劉發城所有634 地號土地通行
      ，最為適當。另如附圖一所示628-A001面積43.97 平方公
      尺部分，係位於系爭628 地號土地，然該筆土地並非本件
      確認通行權之範圍，附此敘明。
五、綜上，被上訴人所有之系爭628 、634 地號土地因有不通公
    路之情事，本於民法第787 條、第789 條第1 項袋地通行權
    之法律關係，請求確認上訴人所有系爭630 、631 、632 地
    號土地，如附圖一所示編號所示630-A001（面積23.85 平方
    公尺）、631-A003（面積14.26 平方公尺）、632-A003（面
    積7.7 平方公尺），有通行權存在。上訴人應將如附圖一所
    示甲部分（面積0.96平方公尺）、乙部分（面積0.17平方公
    尺）圍牆拆除，並容忍被上訴人在前項有通行權之土地通行
    部分，為有理由，應予准許。原審就上開應准許部分所定之
    通行處所，尚有未洽，上訴意旨指摘原判決不當，求予廢棄
    改判，洵無不合，爰由本院予以廢棄，改判如主文所示。
六、末按法院對於民法第787 條第2 項「周圍地損害最少之處所
    及方法」之判決性質，除當事人提起確認之訴有確認判決之
    效力外，亦有形成判決之效力。本院既認被上訴人就上訴人
    所有系爭630 、631 、632 地號土地有通行權，自應依職權
    認定何處係「周圍地損害最少之處所及方法」，不以當事人
    所聲明請求之通行處所及方法為限，當事人所為通行處所及
    方法之聲明，如同請求分割共有物判決分割方法之聲明，僅
    供法院之參考，就該部分並不生其訴有無理由之問題，故兩
    造分別主張之通行處所及方法之聲明，僅係通行方案中一部
    分，均係供法院參考，故無庸駁回，併予敘明。又因共有物
    分割、經界或其他性質上類似之事件涉訟，由敗訴當事人負
    擔訴訟費用顯失公平者，法院得酌量情形，命勝訴之當事人
    負擔其一部，民事訴訟法第80條之1 定有明文。查本件訴訟
    之性質即屬於上開情形，從而，本院酌量情形，由上訴人劉
    壬桂、被上訴人劉玉石、劉發城等3 人分別，負擔第一、二
    審之訴訟費用3 分之1。
六、本件事證已臻明確，兩造其餘之攻擊或防禦方法或未經援用
    之證據，經本院斟酌後，認為均不足以影響本判決之結果，
    自無一一詳予論駁之必要，併此敘明。
七、訴訟費用負擔：民事訴訟法第80條之1 、第81條第2 款、第
    85條第1 項。
中    華    民    國    99    年    12    月    8     日
                民事庭審判長法  官  宋國鎮
                            法  官  黃怡玲
                            法  官  游欣怡
以上正本係照原本作成。
本判決不得上訴。
                            書記官  張宏賓
中    華    民    國    99    年    12    月    8     日
附圖一：苗栗縣大湖地政事務所99年2 月6日測量成果圖
附圖二：苗栗縣大湖地政事務所97年7 月24日鑑定圖（即原審96
        年度苗簡字第377 號判決附圖）

司法院資訊處製作；財團法人民間司法改革基金會備份。
